臺中高等行政法院判決
　　　　　　　　　　　　　　　　　　 94年度簡字第00102號
原　　　告　中央健康保險局中區分局
代　表　人　甲○○
訴訟代理人　丙○○
被　　　告　乙○○
上列當事人間因返還公法上不當得利事件，原告提起行政訴訟，
本院判決如下︰
　　主  文
被告應給付原告新台幣伍仟肆佰貳拾陸元及自民國94年6月18日
起至清償日止按年息百分之5計算之利息。
訴訟費用由被告負擔。
　　事  實
被告自民國（下同）88年4月19日起已具備軍人身分，依法應參
加軍人保險，不得再參加全民健康保險。惟被告仍於88年4月至
同年8月間陸續利用健保資源至各醫療院所就醫，直至88年8月1
0日被告所屬投保單位向原告提出全民健康保險第三類保險對象
退保（轉出）申報表，原告始發現被告自88年4月19日起已不具
全民健康保險法規定之投保身分，被告未主動辦理退保，使得原
告誤以為被告仍具投保資格，繼續支出醫療費用計新台幣（下同
）6,406元，在扣除不符合投保資格期間應退還之保險費980元後
，仍受有5,426元之損害，已構成公法上不當得利。原告曾於89
年4月21日、91年7月15日及94年4月20日三次函，通知被告返還
所受利益，然被告均未置理，乃提起本件給付訴訟，茲將兩造訴
辯意旨陳述於後：
一、原告起訴意旨略以：
    (一)按「有下列情形之一者，非屬本保險對象，已參加者，應
      予退保：(一)現役軍官、士官、士兵及軍校學生。‧‧‧」
      、「保險對象依第11條規定應退保者，自應退保之日起，
      不予保險給付；已受領保險給付者，應返還保險人所支付
      之醫療費用；其所繳之保險費，不予退還。」90年2月1日
      修正施行前之全民健康保險法第11條、第45條分別訂有明
      文，本件之原因事實係發生於88年間，依法律不溯既往原
      則，自應適用舊法之規定，而非現行之全民健康保險法。
    (二)全民健康保險法於90年2月1日修正施行前，中華民國軍人
      （含軍校生）並不具投保身分，而係應依軍人保險條例規
      定參加軍人保險。查被告自88年4月19日起已具備軍人身
      分，依法應參加軍人保險，不得再參加全民健康保險，惟
      被告卻仍於88年4月至同年8月間陸續利用健保資源至各醫
      療院所就醫，直至88年8月10日被告所屬投保單位向原告
      提出全民健康保險第三類保險對象退保（轉出）申報表，
      原告始輾轉發現被告自88年4月19日起已不具全民健康保
      險法規定之投保身分。
    (三)民法第179條規定：「無法律上之原因而受利益，致他人
      受損害者，應返還其利益；雖有法律上原因，而其後已不
      存在者，亦同。」被告自88年4月19日起已不具全民健康
      保險法規定之投保身分，卻遲遲未主動辦理退保，使得原
      告誤以為被告仍具投保資格，繼續支出醫療費用計6,406
      元，在扣除不符合投保資格期間應退還之保險費980元後
      ，仍受有5,426元之損害。
    (四)綜上所陳，本案中被告無法律上原因而受有5,426元之利
      益，致使原告受有同金額之損害，已構成公法上不當得利
      。原告本無意興訟，曾於89年4月21日、91年7月15日及94
      年4月20日三度發函，促請被告返還所受利益，然被告均
      未置理，不得已，請判決被告應給付原告新台幣5,426元
      ，及自起訴狀繕本送達之翌日起至清償日止，按年息百分
      之5計算之利息等語。
二、被告則未提出聲明或陳述而為答辯。
　　理  由
一、按「有下列情形之一者，非屬本保險保險對象，已參加者，
    應予退保：一、現役軍官、士官、士兵及軍校學生。」為90
    年1月30日修正公布前之全民健康保險法第11條第1款所規定
    。又國家應推行全民健康保險，為憲法增修條文第10條第5
    項所明定，而全民健康保險法即為實現上開憲法規定而制定
    ，故全民健康保險性質上為一強制保險及社會保險，是為全
    民健康保險之運作而向被保險人收取之保險費及保險人所為
    之保險給付均具公法性質（司法院釋字第472號、第473號及
    第533號解釋參照），而保險人與被保險人間之全民健康保
    險契約即為一行政契約甚明。另行政契約，本法未規定者，
    準用民法相關之規定，行政程序法第149條亦有明文。而依
    民法第233條第1項前段及第203條規定：遲延之債務，以支
    付金錢為標的者，債權人得請求依法定利率計算之遲延利息
    ；應付利息之債務，其利率未經約定，亦無法律可據者，週
    年利率為百分之5。
二、查原告主張被告自88年4月19日後已具備軍人身分，依法應
    參加軍人保險，不得再參加全民健康保險，卻仍於88年4月
    至88年8月陸續利用健保資源至各醫療院所就醫，直至88年
    8月10日被告向原告提出全民健康保險第三類保險對象退保
    （轉出）申報表，原告始發現上情，被告自88年4月19日後
    已不具全民健康保險法所規定之投保身分，卻遲未主動辦理
    退保，使原告誤以為被告仍具投保資格，支出醫療費用金額
    計6,406元，扣除被告在不符合投保資格期間繳之健保費980
    元之後，仍受有5,426元之損害，經原告向被告追索，未獲
    支付等情，業據原告提出全民健康保險第三類保險對象退保
    （轉出）申報表、被告就醫紀錄明細表、原告89年4月21日
    健保中門字第89015736號函、91年7月15日健保中費一字第
    0910009816號函、94年4月20日健保中費一字第0940045077
    號函及送達回執、投遞簽收清單等件影本為證，被告未提出
    任何事證以供斟酌，堪信原告之主張為真實。
三、再依前揭全民健康保險法第11條第1款規定，現役軍官、士
    官、士兵及軍校學生，不得作為全民健康保險之保險對象，
    然被告卻違反此法律規定，於不符合全民健康保險投保資格
    期間繼續投保，則此一全民健康保險契約顯係違反法律禁止
    規定，依據行政程序法第141條及民法第71條規定其契約無
    效。故被告於88年4月起迄同年間以健保身分就診住院，致
    原告支出健保醫療費用，扣除被告於該期間內繳交之健保費
    980元，仍受有5,426元之損害，就被告言之，其即屬無法律
    上之原因而受利益，致原告受損害，而構成公法上之不當得
    利甚明。
四、從而原告本於公法上不當得利之關係，起訴請求被告應給付
    原告5,426元，及自起訴狀繕本送達之翌日即94年6月18日（
    被告於94年6月17日收受起訴狀繕本，見本院卷內第16頁之
    送達證書）起至清償日止，按年息百分之5計算之利息，為
    有理由，應予准許。本件為簡易事件，爰不經言詞辯論逕為
    判決。
據上論結，本件原告之訴為有理由，依行政訴訟法第233條第1項
、第236條、第195條第1項前段、第98條第3項前段，判決如主文
。
中　　華　　民　　國　　94　　年　　7　　 月　　21　　日
                          第二庭法  官　莊　金　昌
以上正本證明與原本無異。
如不服本判決，應於判決送達後20日內，以本訴訟事件所涉及之
法律見解具有原則性者，始得向本院提出上訴狀並表明上訴理由
，經最高行政法院許可，否則不得上訴；如於本判決宣示後送達
前提起上訴者，應於判決送達後20日內補提上訴理由書（均應依
對造人數提出繕本）。
提起上訴應預繳送達用雙掛號郵票390元（34元及5元郵票各10份
)。
中　　華　　民　　國　　94　　年　　7　　 月　　21　　日
　　　　　　　　　　　　        書記官　邱  吉  雄
